【裁判字號】    99,訴,59
【裁判日期】    990607
【裁判案由】    債務不履行損害賠償
【裁判全文】
臺灣桃園地方法院民事判決                99年度訴字第59號
原      告  丁○○
            甲○○
共      同
訴訟代理人  曾朝誠律師
被      告  乙○○
訴訟代理人  林珪嬪律師
            丙○○
上列當事人間請求債務不履行損害賠償事件，本院於民國99年5
月24日言詞辯論終結，判決如下：
    主  文
原告之訴駁回。
訴訟費用由原告負擔。
    事  實  及  理  由
甲、原告起訴主張，原告於民國95年6 月21日起即向訴外人財團
    法人中華民國兒童福利聯盟文教基金會（下稱兒福聯盟基金
    會）書面登錄收養登記，並參加團體課程，經該基金會審查
    委員評估原告各方面均為適合收養之家庭，並歷經長年等待
    與期盼後，於97年10月10日經被告同意將其女（97年6 月出
    生）帶回家中進行試養。嗣兩造於98年5 月4 日簽立收養同
    意契約書，並於98年5 月6 日依約向臺灣士林地方法院聲請
    裁定認可收養，詎被告竟反悔而單方具狀撤回聲請，致臺灣
    士林地方法院於98年7 月31日以98年度養聲字第105 號裁定
    駁回此聲請確定，原告僅得於98年9 月19日將被告之女交還
    被告。而原告自97年10月10日起至98年9 月19日止扶養照顧
    被告之女之期間，已支付如附表所示之費用總計新臺幣（下
    同）516,881 元，此係因被告違反收養同意契約書第4 條之
    約定，未經雙方同意即將收養認可之聲請撤回，致原告生支
    出前開費用之損害，原告自得依民法第226 條之規定向被告
    請求損害賠償。另兩造於試養期間即97年10月10日起至98年
    5 月3 日止，並無任何法律關係存在，故原告亦得依民法第
    179 條之規定請求被告返還上開支出之扶養費用。又被告既
    已違反收養同意契約書第4 條及第5 條之約定，原告自亦得
    依民法第254 條規定，以99年3 月22日民事準備（一）狀送
    達之日起為解除收養同意契約書之意思表示，而得依民法第
    179 條之規定請求被告返還前開支出之費用。爰依法提起本
    件訴訟等語。並為訴之聲明：被告應給付原告516,881 元及
    自起訴狀繕本送達翌日起至清償日止，按週年利率5 % 計算
    之利息。
    對被告抗辯所為之陳述略以：原告與訴外人兒福聯盟基金會
    簽立之試行收養契約第3 條後段，並不包含可歸責於被告即
    出養人無故不出養之情形。又原告係基於試行收養契約第3
    條前段之約定為照顧之給付，並非依民法第180 條第1 項第
    1 款所稱履行道德上之義務而為給付。另自收養認可聲請遭
    法院駁回時起至原告交還被告之女之日止即98年7 月31日起
    至98年9 月19日止，原告係透過訴外人兒福聯盟基金會數度
    居中協調、溝通希望能收養，是該期間內原告為照顧被告之
    女而支付之費用，並非明知無債務而為任意之給付，實屬「
    不得已事由而為給付」，應無民法第180 條第1 項第3 款之
    適用等語。
乙、被告則以：被告未婚且於懷孕6 個月時遭同居男友拋棄，於
    97年6 月生下女兒後，不敢讓家人知道，經濟亦陷於困頓，
    遂接受訴外人兒福聯盟基金會之建議，與該基金會簽訂「委
    任試養同意書」，委託該基金會代為處理被告之女由第三人
    試行收養之事宜。嗣訴外人兒福聯盟基金會選定原告為試行
    收養人，並與原告簽立「試行收養契約」。兩造並於原告試
    養被告之女半年後向法院聲請收養認可，惟被告家人得知後
    ，強烈反對本件出養；加之被告亦因思念女兒致生憂鬱症，
    遂向法院撤回認可收養之聲請，且於試養期滿前即98年6 月
    22日即向原告表示終止試養契約之意思。而依委任試養同意
    書第6 條、試行收養契約第6 條之約定，被試養人之原法定
    代理人本得隨時、單方、不附理由終止試養契約；試行收養
    契約書第3 條後段亦載明：「試養人不得向兒福聯盟或被試
    養人之原法定代理人請求任何金錢或補償」等語，原告自不
    得以事後被告不將女兒出養為由請求損害賠償。況原告迄未
    就其支出提出證明。且收養之約定係屬身分上之契約，與財
    產契約性質有別，身分關係之成立應尊重當事人意願，無法
    強求，性質上不適合賦予契約當事人得依收養契約請求生母
    務必將小孩出養，否則得依債務不履行請求損害賠償之權利
    ，此參諸民法體系上就收養關係無相關債務不履行之規定可
    得而知，是原告依民法第226 條之規定請求損害賠償並無理
    由。另原告係基於試行收養之法律關係扶養被告之女，難謂
    原告之給付欠缺目的；縱被告確無法律上原因受利益，原告
    照顧被告之女亦係基於父母對於子女所為，屬履行道德上之
    義務，依民法第180 條第1 款之規定，應不得請求返還；再
    被告雖於98年6 月22日向原告終止試養契約，使契約自終止
    之時起向將來消滅，惟原告遲至98年9 月19日始將被告之女
    交還被告，則於被告終止試養契約後，原告屬明知其無債務
    而任意為給付被告之女之扶養費用，依民法第180 條第1 項
    第3 款之規定，亦不得請求返還等語，資為抗辯。並為答辯
    聲明：駁回原告之訴。
丙、得心證之理由：
一、兩造不爭執之事項：
（一）兩造有簽訂收養同意契約書、原告有與訴外人兒福聯盟基
      金會簽訂試行收養契約、被告有與訴外人兒福聯盟基金會
      簽立委任試養同意書。
（二）原告照顧被告之女之期間為自97年10月10日起至98年9 月
      19日止。
（三）兩造於98年5 月6 日聲請法院裁定認可收養，但被告反悔
      單方撤回聲請，故經臺灣士林地方法院以98年度養聲字第
      105 號裁定駁回認可收養之聲請確定。
二、兩造於99年3 月22日本院言詞辯論時（見本院卷第50頁背面
    ），協議簡化爭點為：(1)原告之請求權基礎可否成立？(2)原
    告照顧訴外人朱沛珍所支出費用是否為516,881元？
三、本院之判斷：
（一）按「收養人與被收養人間除有法定終止收養原因外，非經
      雙方同意不得終止。」，兩造所簽訂之收養同意契約書第
      4 條固有明文約定（見本院卷第5 頁）。然按，收養應以
      書面為之，並向法院聲請認可；收養自法院認可裁定確定
      時，溯及於收養契約成立時發生效力，民法第1079條第1
      項、第1079條之3 前段定有明文。可知收養為身分上之契
      約行為，除有當事人間書面收養契約之合意外，尚須雙方
      當事人向法院提出聲請，經法院認可後，始生收養之效力
      。法院之認可，為收養契約成立之生效要件，在契約生效
      前，當事人一方若有反悔，拒絕收養或被收養，法院自無
      從予以認可（最高法院88年度台抗字第130 號裁判意旨可
      供參考）。是兩造所簽訂之前開收養同意契約書，在未經
      法院認可前，依上揭法律規定及說明，此身分上之契約尚
      未生效，則在生效之前，自無由原告主張其中第4 條約定
      之餘地。況收養此身分契約是否得約定不得終止，而完全
      剝奪當事人人格上行使權利之自由，亦非無疑。故原告主
      張被告違反收養同意契約書第4 條之約定，原告得進而依
      民法第226 條之規定向被告請求損害賠償乙節，即無足採
      。另基於相同之理由，原告亦不得主張被告違反尚未生效
      之收養同意契約書第4 條及第5 條之約定，而使原告得依
      民法第254 條規定為解除此尚未生效之收養同意契約書之
      意思表示甚明。
（二）再查，依被告與訴外人兒福聯盟基金會所簽訂之委任試養
      同意書第1 條之約定：「兒福聯盟得代委任人（即被告）
      選定第三人為受託兒童之試行收養人（以下簡稱試養人）
      ，試養期間為半年，自兒福聯盟選定之試養人開始照顧扶
      養之日起算。但兒福聯盟隨時得視情況提前結束試養，如
      需延長試養期間，則應得委任人之同意。」（見本院卷第
      36頁）可知本件被告已委由訴外人兒福聯盟基金會代理就
      試養被告之女之事宜，與原告簽訂試行收養契約。再按「
      試養期間原則上為半年，自兒福聯盟將被試養人交由試養
      人開始為實際生活照顧起算，至兒福聯盟終止試養期間，
      或至法院裁定准許收養確定為止皆為試養期。」、「試養
      人應給予被試養人良好之生活照顧，包括必要之教育（如
      學費）及醫療（如健保費用，試養人應於裁定後補繳試養
      期間之健保費）。試養人不得向兒福聯盟或被試養人之原
      法定代理人請求任何金錢或補償。」、「被試養人之原法
      定代理人、兒福聯盟或試養人得於試養期終止前，單方終
      止本約。本約一經終止，試養人應立即將被試養人交還兒
      盟聯盟，並就試養期間被試養人之生活狀況向兒福聯盟為
      簡要之說明。」，原告與訴外人兒福聯盟基金會所簽訂之
      試行收養契約第1 條、第3 條、第6 條復有明文約定（條
      文見本院卷第37頁之空白試行收養契約，此條文內容為原
      告所不爭執）。依此等約定內容可知，在試養期間試養人
      即原告有支出被告之女生活照顧及扶養費用之義務甚明；
      且依被試養人之原法定代理人即被告、訴外人兒福聯盟基
      金會、試養人即原告3 方均得單方終止此試行收養契約之
      明文約定內容而言，於訂約時當事人並未預期日後試養人
      與被試養人間之收養契約定會成立，否則無須賦予當事人
      得自由終止試養契約之權利；換言之，即使日後收養未能
      有效成立，在試養期間終止前，此試行收養契約之約定內
      容對於當事人仍有效力，尚無疑義。準此，則上開試行收
      養契約第3 條關於試養人即原告不得向訴外人兒福聯盟基
      金會或被試養人之原法定代理人即被告請求任何金錢或補
      償之約定內容，即使在日後收養契約因故不能成立或生效
      之情形下，仍應有拘束試養人即原告之效力。職是之故，
      本件被告雖反悔不願將其女出養，而致兩造間就被告之女
      之收養契約未能得法院認可而不生效力，然原告依上開試
      行收養契約之約定，仍負有在試養期間內支出照顧扶養被
      告之女之責任，且不得向被告請求任何金錢或補償，堪足
      認定無誤。
（三）按無法律上之原因而受利益，致他人受損害者，應返還其
      利益。雖有法律上之原因，而其後已不存在者，亦同，民
      法第179 條固有明文。然本件原告為被告之女所支出試養
      期間之照顧、扶養之費用，係依前開試行收養契約之約定
      ，即經認定如前，自難認為此支出係屬無法律上之原因，
      則被告雖因此受有試養期間內無庸支出其女之照顧、扶養
      費用之利益，且致原告因此受有支出前開金額之損害，亦
      與上揭不當得利規定之要件不符。是原告仍遽而依此規定
      求為返還被告所受之利益，自亦不足採。
（四）至訴外人兒福聯盟基金會經本院函詢後，雖就上開試行收
      養契約第3 條後段之約定解釋為：「旨在避免收養人無理
      向機構或出養人索取試養之扶養費用。」等語；然亦自承
      ：「出養方於試養後期決定單方終止試養，將孩子帶回自
      行撫養之狀況，實屬罕例。」、「本會當初訂定本款契約
      時，實未考量當此等情事對收養人造成難以彌補之傷害時
      ，其是否可針對損害要求出養人賠償。」等語，有訴外人
      兒福聯盟基金會99年4 月7 日兒盟北收出養福字第099057
      號覆函在卷可稽（見本院卷第93頁）。顯見當初訂立試行
      收養契約時，確屬未能預見類似本件之情形有發生之可能
      。然依前述本院之認定結果，本件試行收養契約相關約定
      內容，並無不能解釋適用於本件之情事，故自不能以當事
      人間未能預見為由，即可置此足供適用之契約條文效力於
      不論。再按解釋契約，固須探求當事人立約時之真意，不
      能拘泥於契約之文字，但契約文字業已表示當事人真意，
      無須別事探求者，即不得反捨契約文字而更為曲解，最高
      法院17年上字第1118號判例意旨足供參照。亦即契約之文
      意有疑義，如辭句模糊，或模稜兩可時，固應探求當事人
      之真意，不得拘泥於所用之辭句，但解釋之際，並非必須
      捨辭句而他求，如契約文字業已表示當事人真意，無須別
      事探求者，即不能反捨契約文字更為解釋（最高法院71年
      度台上字第4707號裁判意旨可資參考）。本件本院既認為
      上開試行收養契約之內容已足明確加以解釋適用，此即應
      認為屬當事人訂約時之真意，依上揭說明，自不得捨此契
      約之辭句而再為他求。故訴外人兒聯盟基金會上開函文文
      末雖稱：「自未有禁止（指原告）求償之意涵」等語，仍
      不足影響本院所為判斷之結果。
（五）綜上所述，本件原告所為請求之法律上依據，經核均不足
      採。
四、從而，原告依收養同意契約書第4 條之約定及民法第226 條
    、第254 條、第179 條規定之法律關係，請求被告給付原告
    516,881 元及自起訴狀繕本送達翌日起至清償日止，按週年
    利率5 % 計算之利息，均為無理由，應予駁回。
五、本件事證已臻明確，兩造其餘攻擊或防禦方法及未經援用之
    證據，經本院斟酌後，認為均不足以影響本判決之結果，自
    無再逐一詳予論駁之必要，併此敘明。
據上論結，本件原告之訴為無理由，依民事訴訟法第78條，判決
如主文。
中    華    民    國    99    年    6     月    7     日
              民事第二庭    法  官  張震武
以上正本係照原本作成
如對本判決上訴，須於判決送達後20日內向本院提出上訴狀
中    華    民    國    99    年    6     月    7     日
                            書記官  顏伯儒
附表（金額均為新臺幣）：
┌──┬───────┬────────────┬───────┐
│編號│支出項目      │金額                    │備  註        │
├──┼───────┼────────────┼───────┤
│1.  │ 褓母費       │每月17,000元×12個月    │              │
│    │              │＝204,000元             │              │
├──┼───────┼────────────┼───────┤
│2.  │春節禮金      │6,000元                 │              │
├──┼───────┼────────────┼───────┤
│3.  │端午節禮金    │3,600元                 │              │
├──┼───────┼────────────┼───────┤
│4.  │舒健哺        │每月3罐×580元×5個月   │              │
│    │              │＝8,700元               │              │
├──┼───────┼────────────┼───────┤
│5.  │羊奶粉        │每月3罐×950元×9個月   │              │
│    │              │＝25,650元              │              │
├──┼───────┼────────────┼───────┤
│6.  │麥精          │每月2罐×380元×9個月   │              │
│    │              │＝6,840元               │              │
├──┼───────┼────────────┼───────┤
│7.  │副食品        │每月1,000元×9個月      │包括蔬果泥、流│
│    │              │＝9,000元               │質食品等。    │
├──┼───────┼────────────┼───────┤
│8.  │尿布          │每月3袋×446元×11個月  │每日約用5 至6 │
│    │              │＝14,718元              │片，56片裝可用│
│    │              │                        │約10天，每月約│
│    │              │                        │3包。         │
├──┼───────┼────────────┼───────┤
│9.  │醫療費用      │15,647元                │              │
├──┼───────┼────────────┼───────┤
│10. │沐浴用珍珠酵素│每月0.6瓶×413元×11個月│              │
│    │              │＝2,726元               │              │
├──┼───────┼────────────┼───────┤
│11. │照顧費        │2萬元                   │原告每日自18時│
│    │              │                        │起至次日7 時止│
│    │              │                        │及例假日之全日│
│    │              │                        │照顧費用。    │
├──┴───────┴────────────┴───────┤
│合計：516,881元                                               │
└───────────────────────────────┘

司法院資訊處製作；財團法人民間司法改革基金會備份。
